【裁判字號】    92,重訴,494
【裁判日期】    921126
【裁判案由】    損害賠償
【裁判全文】
臺灣臺北地方法院民事判決                        九十二年度重訴字第四九四號
    原      告  庚○○
                乙○○
    共      同
    訴訟代理人  曹肇揆律師
    被      告  丁○○○
                己○○
                戊○○
                丙○○
    共      同
    訴訟代理人  蔡錦得律師
當事人間請求損害賠償事件，本院於民國九十二年十一月十二日言詞辯論終結，判決
如下：
    主    文
原告之訴及假執行之聲請均駁回。
訴訟費用由原告負擔。
    事    實
甲、原告方面：
一、聲明：
（一）被告應連帶給付原告新台幣（下同）五百五十萬元，及自民國（下同）九十二
      年三月二十二日起至清償日止按年息百分之五計算之利息。
（二）願供擔保請准宣告假執行。
二、陳述：
（一）原告與訴外人許忠杉及被告之被繼承人許政治四人係同母異父之兄弟。於六十
      二年八月間，四兄弟之母許呂市買入台北市○○區○○段挖內小段五地號土地
      所有權應有部分三分之一（重測後為北市○○區○○段三小段八一四地號土地
      ），並過戶登記在許政治名下。嗣於七十一年二月十五日，原告與許政治、許
      忠杉四人簽訂「確書」，約定：「登記所有權人許政治所有重測前地號為台北
      市○○區○○段公館小段二十之五地號土地所有權全部面積約七坪，及萬盛段
      挖內小段五地號面積約二十五坪持分三分之一，應歸屬於庚○○、許政治、許
      忠杉、乙○○四人所共有（權益均分），將來如要處分該二筆土地時，需經徵
      得四人同意始得處理，登記所有權人許政治不得單獨處分，恐口無憑特立確書
      壹式四份，共有人共各執壹份為憑，稅金四人共同負擔」等語。於八十年六月
      二十二日許政治因病身故後，前揭土地由許政治之配偶即被告陳貴米、許政治
      之子女即被告己○○、戊○○、丙○○等四人共同繼承。於辦理許政治葬事期
      間，被告四人再三向原告保證決不單獨處分前揭土地，且因被告需繳遺產稅等
      ，遂徵得原告及當時尚未亡故之許忠杉之同意，將確書內所載第一筆地號為台
      北市○○區○○段公館小段二十之五地號土地（重測後為台北市○○區○○段
      一小段一三０地號，下稱一三０地號土地），賣與鄰居陳永富、陳富卿等人，
      並將賣得之價金交由被告完稅。詎被告於九十年四月三十日，竟違反確書之約
      定，未徵得原告之同意即擅自將確書所載第二筆土地即系爭土地，以新台幣（
      下同）一千一百萬元出售轉讓與訴外人將捷股份有限公司（下稱將捷公司），
      且未依確書「權益均分」之約定將賣得價金分配與原告而全數侵占入己，顯係
      共同故意侵害原告對系爭土地之共有權，爰依民法第一百八十四條第一項前段
      、第一百八十五條第一項之規定，請求被告連帶給付原告損害賠償金五百五十
      萬元，及自九十二年三月二十二日起至清償日止，按年息百分之五計算之利息
      。
（二）系爭確書確係代書林雨水依原告及許政治、許忠杉之合意，將內容口述予同為
      代書之甲○○，由其代為書立，再由原告及許政治、許忠杉當場親筆簽名，此
      業經證人甲○○於本院證述在卷，且以肉眼比對許政治前於台灣高等法院七十
      三年度上訴字第七七四號偽造文書案件七十三年五月二日及同年九月二日刑事
      訊問筆錄上之簽名，核與確書內許政治之簽名相符，足認該確書係屬真正有效
      。被告既為許政治之繼承人而繼承該契約，自負有履行確書所載「將來如要處
      分該二筆土地時，需經徵得四人同意始得處理」之義務。
（三）被告雖否認知悉確書之內容云云，惟查被告於八十年六月二十二日許政治病逝
      後，因辦系爭土地之繼承需繳交遺產稅等費用，基於確書內所載「一三０地號
      土地及系爭土地係歸屬於庚○○、許政治、許忠杉、乙○○四人所共有（權益
      均分）」及「稅金四人共同負擔」之約定，經徵得原告及許忠杉之同意，始由
      被告將確書所載第一筆土地賣與陳永富、陳富卿、陳茲斌等兄弟（渠等以其母
      陳李阿旦為簽約名義人），並移轉登記於陳富卿之妻陳劉麗雲名下，嗣將賣地
      之價金交由被告等人完稅，由此足證被告確知確書所載如要處分該二筆土地時
      ，需經徵得四人同意始得處理之條件，並曾受其約束。又證人陳富卿於九十一
      年十月八日本院九十一年自字第三三八號原告自訴被告侵占等案件中證稱：「
      （法官當庭告以確書內容）我不清礎，但我有買其中靠近汀州路的那筆土地，
      我有聽庭上的陳貴米跟我說汀州路我買的那塊地是兄弟共有的，要詢問兄弟的
      意見。……（問：陳貴米還有跟你提其他的土地之事嗎？）她還有講另外一筆
      土地，在師大分部對面，但我不知道地號。（問：向許家購買土地由誰洽談？
      ）我。（問：許家是何人跟你談？）我一開始跟陳貴米談，陳貴米說要四個兄
      弟同意才能賣。」，復於九十二年一月十六日在台灣高等法院九十一年上易字
      第三三六九號案件作證時陳稱：（問：許政治八十年過逝那年你有買一筆土地
      ，也有詢問另一筆土地的價格？）有的（問：你向誰買的？價錢多少？）陳
       貴四米買的、買七坪多，總價一百五十萬（問：買賣時價格指七坪多土地
       係如何談的）？陳貴米表示，要許政治他兄弟均來，買賣才算數（問：後來
      該土地有買賣成？）有」等語，亦足證被告陳貴米確知處分系爭土地需經徵得
      四人同意至明。為更明瞭陳卿前揭證詞中所指土地之相關位置，原告曾聲請本
      院向台北市政府古亭地政事務所函查，惟古亭地政事務所僅檢送地籍圖影本二
      張，並無文字說明供為辨認，然從該二地籍圖大略位置觀之，證人陳富卿似因
      時隔十年餘記憶糢糊而將系爭兩筆土地之相關位置誤指。惟不論陳富卿是否有
      將系爭兩筆土地之位置互為誤指，均不能否認其證述被告陳貴米有對其言及：
      「那塊地是兄弟共有，要詢問兄弟的意見」、「要四個兄弟同意才能賣」及「
      要許政治他兄弟均來，賣賣才算數」等語之真實性，亦可證被告陳貴米知悉確
      書之內容。
三、證據：提出
    請本院向台北市古亭事務所函查系爭土地是否位於台灣師範大學公館分部對面。
乙、被告方面：
一、聲明：
（一）原告之訴及假執行之聲請均駁回。
（二）如受不利判決，願預供擔保請准宣告免為假執行。
二、陳述：
（一）原告自始至終並無系爭土地之共有權，是被告並無侵害其共有權。被告否認確
      書之真正，縱屬真正，因該確書約定之內容為債權關係，故非屬民法第一百八
      十四條第一項前段所稱之權利，且該債之關係，亦因債之主體許政治、許忠彬
      等人已死亡而消滅。又原告曾對被告提起侵占及背信自訴，業經本院九十一年
      自字第三三八號及台灣高等法院九十一年上易字第三三六九號刑事判決認定無
      罪確定，足證被告並無侵權行為。
（二）系爭土地係許政治於六十二年五月三十日出資所購，並非許呂市於六十二年八
      月所承買，許政治當時係職業大貨車司機，故有資力購買，不需許呂市參與。
      另證人陳富卿於九十一年十月八日本院刑事庭證稱其不清楚確書之內容，且其
      並未證稱系爭土地為原告兄弟共有，故原告所舉證人陳富卿之證詞均不足以為
      證。再被告自始未出售土地予證人陳富卿，亦否認與陳富卿洽談土地出售事宜
      ，被告係將系爭土地出售予證人陳富卿及訴外人陳茲斌及陳永富之母親陳李阿
      旦，與證人陳富卿或其妻陳劉麗雲無關，是證人陳富卿之證言並非真實。
（三）證人王福太已於刑事庭證實許政治生前確有分配系爭土地之意，並未有交代土
      地是兄弟共有之事，被告於八十年遵照辦理，於八十年十月一日作成「遺產分
      割繼承協議書」，是許政治生前從未告知系爭土地有無共有，亦未言及其與原
      告等人立有確書一事，被告自始不知有確書存在，被告係於九十一年四月九日
      接獲乙○○來函才首次看見原告所稱之確書，其內容與被告平日對系爭土地為
      許政治當年所承購之一貫認知有異，又與上開遺產分割繼承協議書之內容不符
      ，應非真實。至於證人甲○○雖證述確書為其書寫，惟其對於當時之情形已記
      憶模糊，語多推測、保留，是其證詞不能證明立確書人是否有合意及其簽名之
      真正。
（四）被告自始不知有確書一事，且未談過確書上所載二筆土地，亦未表示不會單獨
      處分系爭土地，此有證人許美月、許李香蘭、許芳菁於前揭刑事案件之證詞可
      證。系爭土地既為許政治所承購並登記於其名下，被告為許政治之合法繼承人
      ，於八十年六月依法繼承許政治名下之遺產，被告於近十年後之九十年四月依
      法出售處分予第三人，自無須商得原告或其他人之同意，原告如自七十一年二
      月十五日即有請求權，何以在漫長之二十年之間，從未依法請求登記分割，顯
      屬可疑。
三、證據：提出存證信函，本院九十一年自字第三三八號刑事判決、台灣高等法院九
    十一年上易字第三三六九號刑事判決、買賣契約、遺產分割繼承協議書為證，並
    ，並聲請調閱本院九十一年自字第三三八號刑事卷。
    理由
一、本件原告於起訴時係請求被告應連帶給付原告六百六十五萬五千元，及自起訴狀
    繕本送達被告翌日起至清償日止按年息百分之五計算之利息，嗣於本院審理時減
    縮其聲明為被告應連帶給付原告五百五十萬元，及自九十二年三月二十二日起至
    清償日止按年息百分之五計算之利息，核屬減縮應受判決事項之聲明，依民事訴
    訟法第二百五十五條第一項第三款，應予准許，合先敘明。
二、原告起訴主張：原告與訴外人許忠杉及被告之被繼承人許政治四人係同母異父之
    兄弟，六十二年八月間，四兄弟之母許呂市買入系爭土地，並過戶登記在許政治
    名下。於七十一年二月十五日，原告與許政治、許忠杉四人簽訂「確書」，約定
    ：「登記所有權人許政治所有重測前地號為台北市○○區○○段公館小段二十之
    五地號土地所有權全部面積約七坪，及萬盛段挖內小段五地號面積約二十五坪持
    分三分之一，應歸屬於庚○○、許政治、許忠杉、乙○○四人所共有（權益均分
    ），將來如要處分該二筆土地時，需經徵得四人同意始得處理，登記所有權人許
    政治不得單獨處分，恐口無憑特立確書壹式四份，共有人共各執壹份為憑，稅金
    四人共同負擔」等語。嗣於八十年六月二十二日許政治因病身故後，前揭土地由
    許政治之配偶即被告陳貴米、許政治之子女即被告己○○、戊○○、丙○○等四
    人共同繼承。於辦理許政治葬事期間，被告四人再三向原告保證決不單獨處分前
    揭土地，且因被告需繳遺產稅等，遂徵得原告及當時尚未亡故之許忠杉之同意，
    將確書內所載第一筆土地即重測後一三０地號土地，賣與鄰居陳永富、陳富卿等
    人，將賣得之價金交由被告完稅。詎被告於九十年四月三十日，竟違反確書之約
    定，未徵得原告之同意即擅自將確書所載第二筆土地即系爭土地，以一千一百萬
    元出售轉讓與訴外人將捷公司，且未依確書「權益均分」之約定將賣得價金分配
    與原告而全數侵占入己，顯係共同故意侵害原告對系爭土地之共有權等情，爰依
    侵權行為之法則，求為命被告連帶給付原告五百五十萬元，及自九十二年三月二
    十二日起至清償日止，按年息百分之五計付利息之判決。
三、被告則以：原告自始至終並無系爭土地之共有權，是被告並無侵害其共有權。被
    告否認確書之真正，縱屬真正，該確書約定之內容為債權關係，非屬民法第一百
    八十四條第一項前段所稱之權利，且該債之關係，亦因債之主體許政治、許忠彬
    等人已死亡而消滅。又原告曾對被告提起侵占及背信自訴，業經本院九十一年自
    字第三三八號及台灣高等法院九十一年上易字第三三六九號刑事判決認定無罪確
    定，足證被告並無侵權行為。許政治生前從未告知系爭土地係共有，亦未言及其
    與原告等人立有確書一事，被告自始不知有確書存在，被告係於九十一年四月九
    日接獲乙○○來函才首次看見原告所稱之確書，其內容與被告平日對系爭土地為
    夫許政治當年所承購之一貫認知有異，被告並不知系爭土地係許政治與原告等人
    共有等語，資為抗辯。
四、經查原告主張伊等與訴外人許忠杉及被告之被繼承人許政治四人係同母異父之兄
    弟，系爭土地原登記於許政治名下，於八十年六月二十二日許政治身故後，系爭
    土地則由許政治之配偶即被告陳貴米、許政治之子女即被告己○○、戊○○、丙
    ○○等四人共同繼承。嗣於九十年四月三十日，被告未經伊等之同意以一千一百
    萬元將系爭土地出售轉讓與訴外人將捷公司之事實，為被告所不爭，並有原告提
    出之
    五號卷內第六至十頁、第十五至十八頁），自堪信為真。又原告主張系爭土地係
    其母許呂市於六十二年八月間買入過戶登記在許政治名下。於七十一年二月十五
    日，伊等與許政治、許忠杉四人簽訂「確書」，約定許政治名下所有一三０地號
    土地及系爭土地，應歸屬於原告、許政治及許忠杉四人所共有（權益均分），將
    來如要處分該二筆土地時，需經徵得四人同意，許政治不得單獨處分，稅金四人
    共同負擔等語。被告明知確書之內容，且因繼承而負有履行確書所載內容之義務
    ，竟未徵得原告及許忠杉之同意，將系爭土地出售轉讓與訴外人將捷公司，顯係
    共同故意侵害伊等對系爭土地之共有權云云，則為被告所否認，並以前詞置辯。
    經查：
（一）原告主張伊等於七十一年二月十五日，與許政治、許忠杉四人簽訂「確書」，
      約定許政治名下所有一三０地號土地及系爭土地，應歸屬於原告、許政治及許
      忠杉四人所共有，將來如要處分該二是筆土地時，需經徵得四人同意，許政治
      不得單獨處分，稅金四人共同負擔之事實，固據其提出確書為證（見本院九十
      二年店調字第五號卷第十一頁），惟被告否認知悉有確書一事，故依民事訴訟
      法第二百七十七條前段之規定，原告自應就此有利於己之事實，負舉證之責。
      查原告雖主張被告於辦理許政治葬事期間，再三向原告保證決不單獨處分前揭
      土地，當時原告之姊妹許美月、許芳菁、許忠杉之太太許李春蘭等人均在場聽
      聞云云，惟為被告所否認，且證人許美月、許芳菁、許李春蘭於前揭兩造侵占
      及背信自訴刑事案件審理時，經承審法官訊問「有無聽過之被告談過系爭土地
      之事」、「有無聽過被告表示不會單獨處分系爭土地」等問題時，均證稱「沒
      有」（見本院九十一年自字第三三八號刑事卷第一百頁、第一０二頁及第一一
      九頁），故均不足為有利於原告之認定，此外原告並不能舉證以實其說，則其
      此所為部分之主張，自不足取。
（二）又原告主張被告於八十年六月二十二日許政治病逝後，因辦系爭土地之繼承需
      繳交遺產稅等費用，經徵得原告及許忠杉之同意，將確書所載第一筆一三０地
      號土地賣與陳富卿、陳永富等兄弟，將所得價金用以完稅，足證被告確知確書
      所載如要處分該二筆土地時，需經徵得四人同意之條件，並曾受其約束云云，
      並舉證陳富卿於前揭刑事案件中之證詞為證。惟查，證人陳富卿於本院前揭刑
      事案件審理時固證稱：「我不清楚是否看過「確書」，但我和兄弟陳茲斌、陳
      永富等人有一起購買靠近汀州路的那筆土地，我買地時，有聽庭上的陳貴米跟
      我說汀州路我買的那筆土地兄弟共有的，要問兄弟的竟見，陳貴米還有提過另
      一筆土地，在師大分部對面，但我不知地號」等語，然其經承審法官訊問：「
      有無聽過被告四人提過台北市○○區○○段一小段八一四地號土地之事？」，
      竟證稱：「我是今天聽自訴人提土地糾紛之事，但八一四地號土地我不清楚在
      哪裡，我有聽過自訴人的母親提過土地之事，我買地時，陳貴米有講過土地的
      是，但我不知道你們在查的是哪塊地，至於己○○、戊○○、丙○○我沒聽他
      們提過土地的事」等語在卷（見本院前揭刑事卷第一二一至第一二三頁），足
      見證人並不知本案所指土地為何，且證人陳富卿前揭證詞所提及之「被告陳貴
      米還有講另一筆土地，在師大分部對面」部分，經本院函請台北市古亭地政事
      務所查覆結果，乃陳富卿所購買之一三０地號土地坐落師大分部對面，並非系
      爭土地，有台北市古亭地政事務所九十二年九月十九日北市吉地二字第０九二
      三一一三二四００號函檢附之地籍圖在卷可參（見本院卷第九十七頁至九十九
      頁），是尚難認證人陳富卿所述被告陳貴米提及在師大分部對面之另一筆土地
      即為系爭土地。至證人陳富卿於前揭刑事案件台灣高等法院審理時雖改稱：「
      （問：許政治八十年過逝那年你有買一筆土地，也有詢問另一筆土地的價格？
      ）有的（問：你向誰買的？價錢多少？）陳貴四米買的、買七坪多，總價
      一百五十萬，伊另外詢問系爭八一四號土地之價格，她說一坪要六多萬元」云
      云（見台灣高等法院前揭刑事卷第五十九頁），惟因其之前既已證稱不知被告
      丁○○○所講另一筆土地之地號，則其嗣後改稱有詢問系爭土地之價格云云，
      前後反覆，自難遽信。是證人陳富卿之證詞充其量僅能證明被告丁○○○知悉
      一三０地號土地為原告兄弟共有，尚不足以據為被告亦知悉系爭土地為原告等
      人約定共有之證據，從而原告執此主張被告明知確書所載處分系爭土地須原告
      等人同意之約定云云，亦不足取。
（三）況且，縱認確書係屬真正，惟因該確書之約定僅生一般債權債務之關係，系爭
      土地既尚未登記為原告共有，原告自無取得系爭土地之共有權，故被告違反確
      書之約定而處分系爭土地，亦僅生債務不履行之問題，尚無侵害共有權之行為
      可言，是原告主張被告侵害其共有權，應負侵權行為責任云云，即屬無據。
五、綜上所述：原告依民法第一百八十四條第一項前段及第一百八十五條第一項前段
    請求被告連帶給付原告五百五十萬元，及自九十二年三月二十二日起至清償日止
    ，按年息百分之五計付之利息，洵屬無據，不應准許。又原告之訴既經駁回，其
    假執行之聲請，亦失所附麗，亦不應准許。
六、至兩造其餘之攻擊或防禦方法，及未經援用之證據，經本院斟酌後，認為均不足
    以影響本判決之結果，自無一一詳予論駁之必要。
七、據上論結：本件原告之訴為無理由，依民事訴訟法第七十八條，判決如主文。
中      華      民      國    九十二    年    十一    月    二十六      日
                                        台灣台北地方法院民事第三庭
                                            審判長法  官  謝碧莉
                                                  法  官  李維心
                                                  法  官  李宜娟
右正本證明與原本無異。
如不服本判決應於送達後二十日內向本院提出上訴狀。
中      華      民      國    九十二    年     十一     月    二十七    日
                                                  書記官  詹雪娥


司法院資訊處製作；財團法人民間司法改革基金會備份。
